臺灣高等法院刑事判決　　　　　　　　　　　　　九十二年度上訴字第四二五二號
　　上　訴　人　臺灣新竹地方法院檢察署檢察官
　　被　　　告　丑○○
　　　　　　　　子○○
　　　　　　　　戊○○
　　　　　　　　寅○○
　　　　　　　　庚○○原名陳.
　　右五人共同
　　選任辯護人　彭火炎律師
　　　　　　　　張玉琳律師
　　被　　　告　己○○
　　指定辯護人　本院公設辯護人丙○○
右上訴人因被告等強盜等案件，不服臺灣新竹地方法院九十一年度訴字第七七號，中
華民國九十二年七月三十一日第一審判決（起訴案號：臺灣新竹地方法院檢察署八十
九年度偵字第六五六○號），提起上訴，本院判決如左：
    主  文
上訴駁回。
    理  由
一、公訴意旨略以：被告丑○○、己○○、戊○○、寅○○、子○○、庚○○（原名
    陳世欣）與劉冠昌（業經原審以九十年度少訴字第三號判決判處有期徒刑三年八
    月在案）、謝承遠（已歿，另經公訴人為不起訴處分）及不詳姓名年籍男子多人
    ，共同基於意圖為不法所有之犯意聯絡，於民國（下同）八十九年六月十六日二
    十二時許，先由被告丑○○、己○○、戊○○及劉冠昌、謝承遠及不詳姓名男子
    等多人，分持客觀上足供兇器使用之鐵棍、木棍等器物，侵入新竹縣湖口鄉○○
    村○○路十六號賭場（即甲○○住處），被告庚○○、寅○○、子○○等人亦隨
    後趕抵上開賭場，渠等藉卯○○、辛○○在該賭場有詐賭情事為由，嚇令在場之
    卯○○、乙○○、辛○○等人不准動，並毆打卯○○、辛○○二人，致卯○○受
    有右前臂、左眼、左臉、左後耳等多處挫傷；辛○○受有左外耳瘀腫之傷害（
    傷害部分均未據告訴），以此等強暴脅迫方法至使卯○○、乙○○、辛○○等人
    不能抗拒，強行搜括賭桌上賭資新臺幣（下同）一、二十萬元及搶走乙○○所有
    皮包內之現金十六萬七千元、辛○○所有之門號0000000000號行動電
    話一支，並強令卯○○、辛○○每人簽下面額二百萬元之本票各三張，隨後一行
    人即驅車前往竹北市蔚藍海岸ＰＵＢ飲酒作樂。嗣因謝承遠將前揭搶得之行動電
    話交由劉冠昌輾轉交予毛綱生、黃郁清、魏成勳使用（以上三人均經公訴人另為
    不起訴處分），嗣為警循線查獲，因認被告丑○○、庚○○、子○○、己○○、
    戊○○、寅○○共同涉犯刑法第三百三十條第一項攜帶兇器結夥三人以上強盜罪
    嫌及同法第三百零四條之強制罪嫌等語。
二、按犯罪事實應依證據認定之，無證據不認推定其犯罪事實；又被告之自白，不得
    作為有罪判決之唯一證據，仍應調查其他必要之證據，以察其是否與事實相符，
    刑事訴訟法第一百五十四條第二項、第一百五十六條第二項分別定有明文。又按
    共同被告不利於己之陳述，固得採為其他共同被告犯罪之證據，惟此項不利之陳
    述，須無瑕疵可指，而就其他方面調查，又與事實相符，始得採為其他共同被告
    犯罪事實之認定，最高法院四十六年台上字第四一九號判例可資參照。訊據被告
    丑○○、子○○、戊○○、寅○○、庚○○均否認有何強盜犯行，被告丑○○辯
    稱：案發當時伊並沒有去現場，八十九年六月到七月間因伊與家人吵架，且王真
    垣家離伊家很近，都住他家裡，且伊並不認識賭場內毛綱生、黃郁清、魏成勳、
    劉冠昌、癸○○、壬○○、丁○○、卯○○、乙○○、辛○○、甲○○等人等語
    ；被告子○○辯稱：伊當天是有去現場，不過並不知道去是要作什麼，又到達時
    已經有一批人在現場打起來，伊有看到他們賭錢被人家搶，伊沒有犯強盜罪等語
    ；被告戊○○辯稱：當天沒有到現場，伊是和同事陳明忠在一起，伊自八十九年
    五月初到九月底都是在麻豆鎮出差，不可能去現場等語；被告寅○○辯稱：當天
    伊有去現場，一進去看到人家打架，就趕快出來，伊沒有拿人家的東西，也沒有
    拿木棍、鐵棍動手打人等語；被告庚○○則辯稱：當天朋友劉冠昌找伊去現場，
    說有事情，伊後來過去，但什麼事情都沒有作，劉冠昌找伊去，沒有拿木棍、鐵
    棍打人及強盜犯行等語。
三、公訴人認本件被告等涉有右開犯行，無非係以：（一）、被告子○○部分：有被
    告庚○○之供述：子○○有在現場，子○○亦與賭客打鬥且搶錢，事後亦一同前
    往上開蔚藍海岸ＰＵＢ等語，並有被告寅○○供稱：伊與子○○一同前往上開賭
    場；及共犯劉冠昌供述：子○○亦在現場等語在卷；（二）、被告寅○○部分：
    據被告庚○○、子○○及共犯劉冠昌供陳：寅○○亦到現場等語明確；（三）、
    被告庚○○部分：另據共犯劉冠昌、被告寅○○、子○○供稱：庚○○亦到現場
    等語；（四）、被告丑○○部分：業據共犯劉冠昌供述：本案是丑○○邀伊前去
    現場，在現場伊有看到丑○○，丑○○早有計劃等語明確，並有被告庚○○供述
    ：事後大夥（含丑○○）亦一同到上開蔚藍海岸ＰＵＢ飲酒作樂等語在卷；（五
    ）、被告己○○部分：有共犯劉冠昌供述：伊在現場有看到己○○亦參與其中等
    情明確，並有被告庚○○供述：伊在現場認識己○○，事後大夥（含己○○，綽
    號阿佐）亦一同到上開蔚藍海岸ＰＵＢ飲酒作樂等語；（六）、被告戊○○部分
    ，據共犯劉冠昌供述：在現場認識戊○○亦參與其中等語明確，並有被告庚○○
    、寅○○供稱：伊認識在場之戊○○，且戊○○亦參與打鬥及搶錢等語甚詳；（
    七）、被害人卯○○、乙○○、辛○○指述暨扣案之行動電話一支等為主要證據
    。
四、惟查：（一）、被告子○○於警詢時供稱：當時有在現場，伊是受朋友之邀到達
    現場，當時並不知道去那裡是要做什麼‧‧‧當時現場很亂，伊只是跟庚○○、
    寅○○比較熟，其他的人有的連綽號、名字都不瞭解，當時第一批在現場十來人
    都有動手圍毆那二個被害人，伊等是第二批到達的就沒機會動手，只能在旁邊觀
    看‧‧‧伊沒動手打人‧‧‧有看到被害人簽本票，張數及面額不清楚‧‧‧被
    強盜之財物也不清楚‧‧‧伊只是在旁邊助勢，無法瞭解主導及動手強盜財物之
    人是誰等語（參八十九年度偵字第六五六○號卷第二○三頁至第二○六頁），於
    偵查中供稱：是劉冠昌找伊去，他說是去玩，伊去到時他們就開始打，打人的伊
    不認識（見第六五六○號卷第二二○頁反面），另於八十九年十二月十三日接受
    第二次偵訊時仍供稱：劉冠昌找伊去‧‧‧到湖口時該處是何地伊不知道，去附
    近看有人在吵架，說賭博作弊，就開始打，打完後，伊不認識的人把桌上的錢都
    拿掉等語（參同上偵查卷第二八四頁正面）；（二）、被告寅○○於警詢所述與
    被告子○○上開供述情節大致相同（參同上偵查卷第十五頁至第十八頁），另觀
    諸被告寅○○於檢察官偵查中先供稱：劉冠昌聯絡伊跟陳世欣（即庚○○），說
    有事叫伊等過去，伊不知道什麼事就跟著過去，到現場才知道他們去掀賭場‧‧
    ‧當時劉冠昌人已在賭場，伊們是後來才去，站在旁邊看，沒有搶錢，沒有參與
    ，但不敢制止等語（參同上偵查卷第九○頁反面），於檢察官複訊時又供稱：當
    天晚上陳世欣（即庚○○）打電話給伊，說劉冠昌有事找伊‧‧‧伊和陳世欣同
    車，車上其他三人伊不認識，到達湖口後之情形，和庚○○所述一樣（參同上偵
    查卷第二八五頁反面、第二八六頁反面）等語；（三）、被告庚○○於警詢時供
    稱：劉冠昌說有事叫伊一起去‧‧‧到時賭場內很亂，桌子翻掉，伊在裡面站著
    ，現場有劉冠昌的朋友已在現場會合，約共十人左右，伊只認識子○○、戊○○
    ，其他均不認識‧‧‧當時伊在現場將賭客四男一女將他們押到沙發，跟他們說
    把身上的錢拿出來，他們身上沒錢，伊就在旁邊看住他們‧‧‧伊確實沒有與對
    方打鬥，都是劉冠昌的朋友打的‧‧‧事後到蔚藍海岸喝酒，伊沒有拿錢等語（
    參同上偵查卷第二三頁反面、第二四頁正面），於偵查中供稱：劉冠昌打電話叫
    伊出去，他跟伊不認識的朋友開車來載伊，但伊不知去何處即上車，到了湖口他
    們進去，伊跟進去站著，之後才知道他們是去搶‧‧‧其中伊認識子○○、戊○○‧‧‧伊跟進去時，他們已打完（參同上偵查卷第八九頁反面）；於檢察官複
    訊時供稱：劉冠昌說有事找伊‧‧‧伊沒有押被害人簽本票，當時是劉冠昌與對
    方打鬥，伊們到現場進去時，看到與對方理論並打架等語（參同上偵查卷第二八
    六頁正反面）；（四）、被告戊○○於八十九年十一月十七日警詢堅稱：伊不知
    道這件事，伊當時在台南縣麻豆鎮統一麵包股份有限公司出差‧‧‧不知道劉冠
    昌、陳世欣在警訊時為何這樣說等語（參同上偵查卷第一八九頁正反面、第一九
    ○頁反面），嗣於偵訊時亦堅稱沒有去等語（參同上偵查卷第二二一頁正面）。
    另被告己○○於偵查時亦陳稱：伊當時在龍潭上班，沒有去現場等語（參同上偵
    查卷第二八四頁反面）。被告丑○○於警詢及偵查時均供稱：沒有參與搶劫，不
    知道劉冠昌於警訊時為何如此說等語（參同上偵查卷第二五五頁反面、第二五六
    頁正面、第二八三頁正面）；（五）、證人即共犯劉冠昌於警詢時雖指稱：當天
    是丑○○打電話邀伊去‧‧‧到賭場時看到一起來的三、四輛車內下來有陳世欣
    、謝承遠、丑○○及五、六名年紀較大的，伊並不認識‧‧‧進賭場後注意賭場
    內詐賭的搖控器，聽丑○○的交代‧‧‧約十五分鐘後丑○○夥同陳世欣、謝承
    遠、寅○○、子○○、阿佐（己○○）、阿垣（戊○○）及五名伊不認識的人，
    進來會同伊們第一批進來的人，聯手對賭場內主持人及其同夥進行搜身、搜刮檯
    面上金錢，持鐵棒毆打場子內的人‧‧‧並強迫簽本票‧‧‧事後到竹北市蔚藍
    海岸飲酒等語（參同上偵查卷第三三頁正反面）。惟證人劉冠昌於八十九年十二
    月十三日偵查中經檢察官命當庭指認己○○、子○○、丑○○時即改稱：警訊中
    因警方一直要伊交出人來，拿畢業紀念冊給伊看，因時間久，印象有些模糊方會
    指他們三人等語（參同上偵查卷第二八三頁反面、第二八四頁正面），其另於原
    審八十九年度少調字第六三三號案件訊問時又改稱：是郭志華找伊去的，因怕郭
    志華報復，所以才說是丑○○找伊去的（參八十九年度少調字第六三三號卷第四
    九頁），於原審訊問時又證稱：八十九年六月十六日二十二時有到湖口鄉○○村
    ○○路十六號，約晚上九點到十點間到的，與郭志華的朋友過去的，郭志華沒有
    與伊們一起到現場，伊有找庚○○、寅○○、謝承遠過去，子○○伊不知道，庚○○、寅○○由郭志華朋友開車到新仁醫院載他們過去‧‧‧郭志華打電話跟伊
    說有事情要幫忙，所以伊就找庚○○、寅○○一起去，當時伊也不知道要去賭場
    ，伊跟他們說有事情要幫忙，要他們去新仁醫院等，伊先到現場，伊到約一小時
    左右他們才到，到現場後郭志華的朋友叫伊站在旁邊看人家賭博，看有沒有人詐
    賭，伊看到有人詐賭，就有人開門，很多人衝進來，詐賭的人知道理虧，都想跑
    ，衝進來的人有沒有拿鐵棍或木棍伊不清楚，當時現場混亂，衝進來的人伊只認
    識郭志華，衝進來的人就站在門口‧‧‧寅○○、庚○○是伊們快走時他們才來
    的，沒有進去賭場，站在門口，因為門口距離客廳很遠，看不到裡面在做什麼，
    他們到現場沒有問伊要做什麼‧‧‧伊就只認識庚○○、寅○○、郭志華、謝承
    遠‧‧‧警訊中所言是警察拿一本畢業紀念冊給伊看，框起幾個人的相片，警察
    要伊指認，除了庚○○、寅○○，其他被告都沒有在現場等語（參原審卷第七六
    頁至第八一頁）；（六）、綜合上開被告寅○○、子○○、庚○○於警詢及偵查
    時所述，均與原審所述大致相同，另參諸證人劉冠昌上開所述內容，堪認被告寅
    ○○、子○○、庚○○三人雖是劉冠昌找去的，惟其三人對於去何處、目的為何
    事先並不清楚，且在現場亦未參與毆打或搜刮財物之行為。至證人劉冠昌為何指
    訴丑○○、戊○○、己○○一節，劉冠昌於偵查中已經說明原委證稱：係警察拿
    畢業紀念冊要其指認等語，參諸卷附畢業紀念冊影本（參同上偵查卷第七十頁至
    第七二頁）外，另經證人即警員朱崇賢於原審亦證稱：伊有提示國中畢業紀念冊
    給劉冠昌指認等語（參原審卷二五八頁）屬實，堪認證人劉冠昌證稱其於警方指
    認被告丑○○、戊○○、己○○之過程非虛。準此，證人劉冠昌依據數年前之相
    片指認共犯之結果，是否與事實相符，確值懷疑。況證人劉冠昌於原審訊問時經
    命當庭再指認後，明確答稱除了庚○○、寅○○外，其他被告都沒有在現場等語
    （參原審卷第八一頁）；（七）、證人郭志華於原審訊問時證稱：八十九年六月
    十六日有去仁興路賭博‧‧‧當天伊在新豐撞球場比賽，是朋友打電話跟伊說那
    邊有賭博叫伊過去，因為伊沒有車子，所以伊就找劉冠昌跟伊一道過去，伊是搭
    劉冠昌的車子過去‧‧‧當時只是叫劉冠昌載伊過去，他有跟伊進去，當天伊有
    玩，劉冠昌伊不清楚是否有玩‧‧‧不認識在座之被告‧‧‧沒有跟劉冠昌說賭
    場內，伊朋友在那裡賭輸錢，所以要進去裡面抓，看是否有遙控器‧‧‧有三男
    一女在玩，玩不到十分鐘，就有人起衝突，好像是在玩的人與旁邊看的二個人起
    衝突，衝突原因伊不知道，事後聽他們說有人帶遙控器，他們起衝突後，伊等就
    走了‧‧‧當天在賭場沒有看到被告丑○○、戊○○、子○○、寅○○、庚○○
    等語（參原審卷第二五一頁至第二五四頁）。觀諸證人郭志華上開證詞，堪認證
    人劉冠昌確實是應證人郭志華之請而去賭場，證人劉冠昌於警訊時所稱是被告丑
    ○○找伊去賭場等語，與事實不符；（八）、被告庚○○於警詢及偵查時雖曾指
    稱被告戊○○有一起去賭場等語，惟被告庚○○於原審訊問時又改稱：打鬥的人
    當中好像有被告戊○○，但伊不確定等語（參原審卷第七一頁），前後所述並不
    一致。另參諸證人即當日在賭場參與賭博之癸○○、卯○○於八十九年十二月十
    三日偵查中，經檢察官命其二人當庭指認被告己○○、子○○、丑○○結果，均
    證稱：因當時緊張，沒看清楚他們，現在認不出來等語（參同上偵查卷第二八四
    頁反面），證人癸○○、卯○○、辛○○於原審訊問時亦均證稱：沒看到丑○○
    、子○○，亦不認識彼二人等語（參原審卷第一五七頁、第一五八頁、第一六四
    頁），證人癸○○嗣於原審時亦再次確認當晚確實沒有看到被告丑○○、戊○○
    、子○○、庚○○等語（參原審卷第二九九頁）。另證人壬○○於偵查中證稱：
    伊不認識丑○○等語（參同上偵查卷第三一六頁正面）。堪認上開在案發當時參
    與賭博、或被押簽發本票、或被毆打之人，均無法明確指認被告寅○○、子○○
    、庚○○、己○○、丑○○、戊○○有參與本件強盜以及強制罪之犯行。又被告
    寅○○、子○○、庚○○三人雖有至案發現場，惟據證人劉冠昌上開所述，彼三
    人事前並不知去何處及所為何事，自無從認定彼三人事前與劉冠昌達成犯罪之謀
    議，又查無其他積極證據證明彼三人在現場有何參與押人、傷人或強盜犯行之實
    施，或與在場實施犯罪之人主觀上有犯意之聯絡，自無法遽認該三人有何公訴人
    所指之犯行。公訴人雖以前揭證人劉冠昌與共同被告間相互之供述，作為認定各
    該被告犯罪之依據，惟參諸證人及各被告之供述內容及前揭最高法院判例、判決
    意旨，實難憑以作為不利被告之認定。被告丑○○、己○○、戊○○辯稱確實未
    在場，被告寅○○、子○○、庚○○辯稱其雖有到現場，惟並未參與押人、強盜
    之實施，自堪予採信；（九）、雖被告庚○○於警詢時曾自白有將賭客押到沙發
    上等語，惟嗣後即翻異前詞，此外亦查無其他積極證據證明其於警詢之自白為真
    ，自不能僅以其前後矛盾之自白，遽為不利被告庚○○認定之依據。綜上各點，
    本件被告等人之辯解，堪以採信，此外，復查無其他積極證據足以證明被告等有
    任何強盜、妨害自由犯行，本件自屬不能證明被告丑○○、己○○、戊○○、寅
    ○○、子○○、庚○○犯罪。
五、原審以不能證明被告丑○○、己○○、戊○○、寅○○、子○○、庚○○等犯罪
    ，而為無罪判決之諭知，核無不合。公訴人提起本件上訴，上訴意旨以：共犯即
    證人劉冠昌確實在本案之賭場內實施強盜犯行，業經臺灣新竹地方法院以九十年
    度少訴字第三號判決判處有期徒刑三年八月在案，而被告謝維賦、子○○、庚○○三人既然在劉冠昌邀集下前往賭場，又均非前往賭博，則劉冠昌邀集被告三人
    前往賭場之目的，當然就本案之犯罪事實具有犯意聯絡及行為分擔。被告三人正
    因案外人郭志華於八十九年六月十六日晚上以行動電話聯絡劉冠昌，稱其友人在
    新竹縣湖口鄉○○村○○路十六號甲○○租屋處玩擲骰子賭博輸錢，要劉冠昌找
    人前往上開賭場內解決參與賭博之人使用搖控器詐賭之情事，劉冠昌乃邀集被告
    等人前往，難道僅要被告三人單純前往看戲。凡此事實，亦據臺灣新竹地方法院
    以九十年度少訴字第三號判決認定屬實。參以被告庚○○供稱：子○○有在現場
    ，子○○亦與賭客打鬥且搶錢，事後則一同往上開蔚藍海岸ＰＵＢ等語。此外，
    並有被害人卯○○、乙○○、辛○○指述之被害情節可按，復有扣案行動電話一
    只可佐，益證被告三人辯稱對於去何處、目的為何事先並不清楚等語，實屬卸責
    之詞。是上開被告三人之中，其中被告子○○除犯意聯絡外，亦有強盜取財之行
    為，被告謝維賦、庚○○除犯意聯絡外，至少亦有「把風」行為之實施，不論被
    告三人是否進一步下手搜刮財物，此均可構成共同正犯。又卷附之畢業紀念冊影
    本，係劉冠昌指認被告庚○○、子○○、寅○○之指認過程，並非指認被告丑○○、戊○○、己○○三人，原審以之為由，似有誤會。而指認被告丑○○、戊○○、己○○三人，亦係因劉冠昌與其等三人均熟識，惟因只知綽號，故警員輔以
    剛畢業之照片（約八十八年畢業），更加可以特定共犯之「姓名」，並非在特定
    共犯之「人」，因以其與被告等人之熟識，本無須以照片加以特定共犯之「人」
    故也，此觀證人即警員朱崇賢於原審到庭證稱：其提示畢業紀念冊（應指被告庚○○、子○○、謝維賦三人）予劉冠昌辨認，係因劉冠昌知悉上下屆，只知綽號
    不知姓名，故以國中畢業紀念冊供指認，指認出來後，再調口卡供確認等語自明
    。又原審先已認定被告寅○○、子○○、庚○○三人係劉冠昌邀集前往賭場，加
    以證人劉冠昌於原審調查時亦明確證稱：被告丑○○、戊○○亦有到ＰＵＢ等語
    ，而被告子○○亦已自承係劉冠昌聯絡其前往賭場等語明確，則原審上開引證不
    無誤解。又證人郭志華供稱當天在賭場「沒有看到」被告丑○○、戊○○、子○○、寅○○、庚○○云云，惟實際上，被告寅○○、子○○、庚○○、劉冠昌等
    人當天均在現場之事實，已據原審認定在案，可見證人所言不實。又證人郭志華
    之證詞亦與劉冠昌於原審之證詞不符，益見證人郭志華所言有待斟酌。況前往賭
    場者多達數十人，證人郭志華當然不可能記得，且事隔將近三年，是原審以「證
    人劉冠昌確實係應證人郭志華之請而去賭場」，欲加以證明被告等人不在場，引
    證不無疑問。又被告庚○○所言並非不一致，而係「大同小異」，乃因時間已相
    隔二年六月，記憶難免已陷於模糊有以致之，徵諸案重初供，自以案發時之記憶
    較明確。且證人癸○○、卯○○、辛○○、壬○○分別於偵查及原審訊問時，或
    表示「現在認不出來」，或表示當晚確實「沒有看到」、「不認識上被告等情，
    惟並不表示被告等不在場，因前往賭場之人多達數十人，證人當然不可能均記得
    ，況已事隔已久，此觀實際上被告子○○、庚○○均在場，而證人等均為如上表
    示自明。綜上，上開被告等人其中某些被告除犯意聯絡外，亦有強暴取財之行為
    ，某些亦有「把風」行為之實施，是不論被告等人是否進一步搜刮財物並朋分，
    此均不能解免構成強盜等罪之罪責，此乃共同正犯立法之真諦等語，執以指摘原
    判決不當，惟前揭上訴意旨，均經原審加以斟酌，公訴人於本件上訴又未提出進
    一步事證以實其說，揆之首揭說明，其上訴為無理由，應予駁回。
六、被告己○○經本院合法傳喚，無正當之理由不到庭，爰不待其陳述，逕行判決。
據上論斷，應依刑事訴訟法第三百六十八條、第三百七十一條，判決如主文。
本案經檢察官劉永清到庭執行職務。
中　　　華　　　民　　　國　　九十三　　年　　　四　　　月　　　八　　　日
                              臺灣高等法院刑事第二十庭
                                  審判長法  官  洪  政  雄
                                        法  官  李  春  地
                                        法  官  鄧  振  球
右正本證明與原本無異。
檢察官如不服本判決，應於收受送達後十日內向本院提出上訴書狀，其未敘述上訴之
理由者並得於提起上訴後十日內向本院補提理由書（均須按他造當事人之人數附繕本
）。
                                        書記官  洪  秋  帆
中　　　華　　　民　　　國　　九十三　　年　　　四　　　月　　 十四 　　日
